【裁判字號】    89,自,418
【裁判日期】    891122
【裁判案由】    侵占
【裁判全文】
臺灣臺中地方法院刑事判決                          八十九年度自字第四一八號
    自  訴  人  乙○○
    被      告  甲○○
右列被告因侵占案件，經自訴人提起自訴，本院判決如左：
    主  文
甲○○被訴侵占及背信部分均無罪；又被訴偽造文書及詐欺部分均自訴不受理。
    理  由
壹、自訴意旨略以：緣自訴人須於八十九年二月入監執行有期徒刑二月，無法親自處
    理以其子林建宏名義簽發尚未屆期，約新臺幣（下同）二十五萬元之支票兌現事
    宜，適因被告甲○○積欠自訴人招攬保險佣金八萬二千零三十二元、借款一萬四
    千元、應退代墊保費八萬八千六百一十元，總計十八萬四千六百四十二元，自訴
    人遂另外再開立十一萬元之支票二張，委託被告代為處理上開支票債務。詎料，
    被告竟意圖為自己不法之所有，取得上開十一萬元之支票後，即持以向訴外人丙
    ○○貼現十萬元並侵占入己，且任令自訴人委託處理之支票不獲兌現，而為違背
    其任務之行為，致生損害於自訴人。又自訴人於本年一月間，以陳素惠名義參加
    訴外人丁○○為會首之互助會，自訴人前均按時繳納會款，詎被告見自訴人入監
    執行，機不可失，乃基於為自己不法所有之意圖，於本年三月十五日向前開互助
    會會首丁○○佯稱陳素惠同意渠標取互助會等語，丁○○信以為真，遂同意被告
    參加競標，被告即偽造陳素惠之簽名，並填載金額於標單上，而偽造標單，並詐
    得該次互助會款，共計四十六萬九千六百元，致生損害於自訴人。因認被告涉有
    侵占、背信、偽造文書及詐欺罪嫌。
貳、無罪部分：
一、按犯罪事實應依證據認定之，無證據不得推定其犯罪事實；又不能證明被告犯罪
    者，應諭知無罪之判決，刑事訴訟法第一百五十四條、第三百零一條第一項前段
    分別定有明文。次按刑法之侵占罪，須持有人變易其原有之持有意思而為不法所
    有之意思，始能成立，如僅將持有物延不交還或有其他原因致一時未能交還，既
    缺乏主觀要件，即難遽以該罪相繩。而刑法第三百四十二條之背信罪，以有取得
    不法利益或損害本人利益之意圖為必要，若無此意圖，即屬缺乏意思要件，縱有
    違背任務之行為，並致生損害於本人之財產或其他利益，亦難律以本條之罪。最
    高法院六十八年臺上字第三一四六號、二十二年度上字第三五三七號、三十年度
    上字第一二一０號判例亦著述甚明。
二、自訴人認被告涉有上開侵占及背信罪嫌，無非以其委託處理之支票不獲兌現，並
    提出支票清單、十萬元存款憑條及委託書等件附卷為證為主要論據。訊據被告固
    坦承受自訴人之請託幫忙處理支票兌現之事宜，惟堅詞否認有何侵占及背信之犯
    行，辯稱：「自訴人入監前說有二十幾萬元的票要處理，希望拿八萬多元之佣金
    幫忙支付，其餘的希望我幫他付，是自訴人拜託我處理，並非委託我；那些票雖
    有跳票，但事後均由我全部補足；我僅欠自訴人一筆八萬二千零三十二元之保險
    佣金，並未欠任何借款或應退代墊保費；十一萬元支票係自訴人向我調現所交付
    ，與幫他處理未到期之支票無關˙˙˙」等語。經查：證人即自訴人之子林建宏
    到庭證稱：「（附表中之支票是誰開的，有否退票？）其中有六、七張退票，沒
    退票部分一開始錢是我軋進去的，我約軋了二張票款進去，是被告打電話去我家
    我才知道要軋前進去，所以後面都是請被告軋，約有十張要請他軋，但他只軋了
    幾張，結果後面六、七張都跳票˙˙˙（跳票部分甲○○是否有補足？）都有補
    足，都是甲○○補的˙˙˙」等語（見本院八十九年七月十四日訊問筆錄），自
    訴人復供承：「（委託被告軋的票是否都有補足？）這些票都有補足，而且都在
    一個禮拜之內補足˙˙˙」等語（見本院八十九年十月四日審判筆錄），再參酌
    臺灣省合作金庫沙鹿支庫及臺灣中小企業銀行沙鹿分行函覆林建宏支票存款戶確
    實已將退票部分補足，並註銷退票之紀錄之情以觀，有上開行庫八十九年七月五
    日合金沙存字第三０００號、八十九年七月五日沙鹿字第一四四三號書函，及所
    附八十九年二月至三月間之往來明細表及退補紀錄在卷足憑，顯見自訴人所指稱
    受委託處理之支票均不獲兌現云云，與最終之事實並不相符。本件被告既已兌現
    部分受託處理之支票，縱有部分支票未如期兌現，導致有跳票之情形，然最終仍
    由被告於七日內補足兌現，顯見被告之主觀上應無為自己不法所有之意圖，否則
    其何以會在短時間內補足缺口，而不一走了之，捲款潛逃？雖自訴人另舉證人林
    建男（自訴人之子）、戊○○、洪瑞堂等人用以證明被告確實受有自訴人委託，
    及仍積欠應退代墊保費等情，惟此部份為被告所堅決否認，姑不論被告與自訴人
    間是否確實成立委任關係，及是否有以上債務存在，本件被告既然欠缺侵占、背
    信罪所應具備之主觀上不法意圖，已如前述，則縱使自訴人此部份指訴為實在，
    仍難認被告所為已符合犯罪之構成要件，而得以侵占、背信罪名相繩。此外，復
    查無其他積極事證足資證明被告有何侵占、背信之犯行，本案尚難僅憑自訴人於
    本院調查中之指訴，遽為不利於被告犯罪事實之認定，考諸首開法條及判例意旨
    ，本案既不能證明被告犯罪，自應諭知無罪之判決，以期公允。
、不受理部分：
一、按犯罪之被害人得提起自訴，刑事訴訟法第三百十九條第一項固定有明文，惟此
    之被害人係指犯罪之直接被害人而言，最高法院著有四十二年臺非字第十八號判
    例可資參照。又不得提起自訴而提起者，應諭知不受理之判決，刑事訴訟法第三
    百三十四條、第三百四十三條分別定有明文。又按民間互助會除有特別約定外，
    均僅係會首與各會員間成立契約關係，不論何人得標，會首對於已領取會款之會
    員（即一般所謂死會），均得請求給付該次應繳會款（即死會會款），是以縱認
    上訴人係與周秀鄉共同冒標，其詐標之對象應僅限於尚未得標之會員（即一般所
    稱活會會員），最高法院七十六年度臺上字第四九八九號判決可資參照。
二、(一)查本件自訴人自訴被告未經自訴人及訴外人陳素惠之同意，即偽造陳素惠之簽
    名，並偽填標單，參加會首丁○○所主持之互助會競標，其所偽造之名義人為陳
    素惠。換言之，本件偽造文書犯罪之直接被害人為訴外人陳素惠。(二)另查，本件
    自訴人自訴被告以陳素惠之名義偽填標單，進而詐騙會首及會員之會款計有四十
    六萬九千六百元，因民間互助會除有特別約定外，均僅係會首與各會員間成立契
    約關係，不論何人得標，會首對於已領取會款之會員（即一般所謂死會），均得
    請求給付該次應繳會款（即死會會款），是以縱認被告有冒標，其詐標之對象應
    僅限於尚未得標之會員（即一般所稱活會會員），此有上開判決意旨可資參照。
    易言之，被告此部份被訴之詐欺犯行，其直接被害人應僅限於其餘之活會會員，
    並不包括被冒標之人及其餘已領取會款之會員（即一般所謂死會）。(三)揆諸前揭
    說明，自訴人顯非本案偽造文書及詐欺之直接被害人，依法即不得提起自訴，爰
    應諭知不受理之判決，始稱適法。
肆、據上論斷，應依刑事訴訟法第第三百三十四條、第三百四十三條、第三百零一條
    第一項，判決如主文。
中      華      民      國    八十九    年      十一    月    二十二    日
                                  臺灣臺中地方法院刑事第七庭
              法  官  劉  錫  賢
右正本證明與原本無異。
如不服本判決，應於送達後十日內向本院提出上訴狀（須附繕本），上訴於臺灣高等
法院臺中分院。
                                       書記官
中      華      民      國    八十九    年      十一    月    二十三    日


司法院資訊處製作；財團法人民間司法改革基金會備份。
